【裁判字號】    95,聲,525
【裁判日期】    951031
【裁判案由】    返還提存物
【裁判全文】
臺灣基隆地方法院民事裁定               95年度聲字第525號
聲  請  人  花蓮區中小企業銀行股份有限公司
法定代理人  丙○○
代  理  人  甲○○
相  對  人  乙○○
上列當事人間返還提存物事件，本院裁定如下：
    主  文
聲請駁回。
聲請程序費用由聲請人負擔。
    理  由
一、本件聲請意旨略以：聲請人與相對人間請求清償債務事件，
    聲請人前於民國90年5月15日取得臺灣臺北地方法院90年度
    促字19122號支付命令，該支付命令並於90年7月2日確定。
    聲請人嗣於91年2月21日向本院聲請91年度裁全字第215號裁
    定假扣押相對人之財產，並以91年度存字第143號擔保提存
    事件提存後，於92年間向本院聲請92年度聲字第24號裁定，
    以92年度存字第346號提存書變換提存物。按債權人先取得
    本案全部勝訴確定判決，再取得保全裁定對債務人財產執行
    ，依民事訴訟法第531條之立法意旨，債權人自得依提存法
    第16條第1項第3款之規定聲請返還提存物，此有台灣高等法
    院85年度抗字第2545號裁定可資參照。蓋提存法第16條第1
    項第3款之立法意旨在於保全執行之請求，今聲請人已得確
    定之支付命令，對債務人之請求權確實存在，債務人自應忍
    受債權人以保全執行所受之限制，不得認其就債權人提存之
    提存物有受損害賠償擔保之權利。況提存法並無就此類判決
    確定後所為假扣押之擔保不得聲請返還之限制規定，苟假扣
    押所欲保全之債權，於聲請假扣押前已經全部勝訴判決確定
    或依督促程序之支付命令確定，債務人並未因假扣押就其權
    利所加之限制，而更受有損害，亦即就受假扣押擔保利益之
    債務人，無因該假扣押而受不利益可言，應不認其對權利人
    所提存之提存物有受賠償之權（臺灣高等法院85年度抗字第
    1674號裁定參照）。綜上，聲請人自得依提存法第16條第1
    項第3款之規定聲請返還提存物云云。並提出上開支付命令
    暨確定證明書、本院92年度存字第346號提存書、92年度聲
    字第24號裁定暨確定證明書各1件（均影本）為證。
二、按返還擔保金，依民事訴訟法第106條準用第104條第1項之
    規定，須符合：一、應供擔保之原因消滅者。二、供擔保人
    證明受擔保利益人同意返還者。三、訴訟終結後，供擔保人
    證明已定二十日以上之期間，催告受擔保利益人行使權利而
    未行使，或法院依供擔保人之聲請，通知受擔保利益人於一
    定期間內行使權利並向法院為行使權利之證明而未證明者（
    民事訴訟法第104條第1項參照）；此外，若當事人假扣押、
    假處分所保全之請求，其本案訴訟已獲全部勝訴判決或依督
    促程式之支付命令確定者，得逕聲請該管法院提存所返還提
    存物，無庸法院裁定，提存法第16條第1項第3款亦有明定。
三、聲請人雖以上開理由主張其得請求返還云云。惟查：
  (一)按提存法第16條第1項係規定：「擔保提存之提存人『於提
    存後』，有左列情形之一者，得聲請該管法院提存所返還提
    存物……」，而非規定「擔保提存之提存人，於有左列情形
    之一者，得聲請該管法院提存所返還提存物…」。本件聲請
    人於90年7月2日取得上開確定之支付命令後，不以之為執行
    名義聲請強制執行（終局執行），反於91年間就同一債權，
    向本院聲請裁定假扣押相對人之財產，並以本院91年度存字
    第143號擔保提存事件提存擔保物後，以92年度聲字第24 號
    裁定變換提存物。是依提存法第16條第1項之文義解釋，於
    本件依督促程序之支付命令確定在先，假扣押在後之情形，
    與上開規定已不相符，聲請人依此請求返還，違反提存法第
    16條第1項之文義，已非可採。
  (二)其次，假扣押制度之目的，在於債權人尚未取得可為終局執
    行之執行名義前，保全將來之強制執行，若債權人之請求已
    有確定終局判決或與確定終局判決有同一效力之其他執行名
    義，即得逕行聲請強制執行，自無聲請假扣押之必要，最高
    法院31年度聲字第151號判例著有明文。如債權人尚聲請假
    扣押，其權利顯然欠缺「保護必要」，法院若查悉其情，即
    應駁回債權人之聲請。聲請人之所以能得上開准許假扣押之
    裁定，實乃因假扣押裁定事件應迅速處理，且債權人大多陳
    明願供擔保，致法院被債權人蒙蔽而誤為准許。雖聲請人隱
    瞞其已取得確定支付命令之事實，致本院誤為准許之裁定，
    然此裁定既因聲請人之權利欠缺保護必要，應為「自始不當
    」之裁定，而提存法第16條第1項第3款所稱「假扣押所保全
    之請求」立法意旨，當指「合法有效之假扣押的保全請求」
    而言，不應包括「自始不當之假扣押裁定所保全之請求」在
    內，此為法條解釋上當然之結果，否則即有違立法者之本意
    ，聲請人自不得據此聲請返還提存物。
  (三)再者，聲請人雖認其已得確定之支付命令，對債務人之請求
    權確實存在，債務人自應忍受債權人以保全執行所受之限制
    云云。惟若債權人已先行取得執行名義，嗣後再以同一請求
    聲請假扣押並提供擔保聲請執行，因該執行名義確定力之時
    點，僅及於「確定時」之法律關係，故僅足據以認定其於該
    執行名義「確定時」，對於債務人有該項請求之債權存在，
    尚不足證明嗣後債權人於假扣押程序有該項請求之債權存在
    ，如債務人是否有部分清償或全部清償，致原債權有部分甚
    或全部不存在之情事，是債權人聲請之假扣押執行程序即不
    無發生損害於債務人之可能。故依上開說明，因支付命令確
    定後相對人有可能為部分清償或全部清償，是此確定之支付
    命令並不足以證明聲請人於假扣押程序對於相對人有該項請
    求之債權存在，則此假扣押執行程序已不無發生損害於相對
    人之可能，更遑論上開支付命令金額為新臺幣（下同）2884
    萬元，而聲請人僅提存市值10萬元之擔保物為擔保，則該件
    假扣押之債權是否與支付命令之債權同一，亦有疑問。
  (四)至於聲請人引用臺灣高等法院之裁定，主張其見解已為上級
    法院認可云云。然該二裁定之見解與提存法第16條第1項第3
    款規定之文義不符，違反法律設立假扣押制度之本意，且如
    依該見解處理，無異鼓勵債權人違背訴訟法上之誠信原則，
    以詐欺之手段騙取法院核給「假扣押裁定」並准予假扣押執
    行，自為本院所不採。況上開臺灣高等法院之裁定亦非司法
    院大法官之解釋或最高法院之判例，本院不受其拘束。是聲
    請人聲請返還提存物，於法不合，不應准許。
四、又聲請人如欲取回提存物，自依上開民事訴訟法第104條第1
    項規定，待其供擔保之原因消滅，或證明受擔保利益人即相
    對人同意返還，或於訴訟終結後（於本件為撤銷假扣押裁定
    並撤回假扣押執行後），證明已定20日以上之期間，催告相
    對人行使權利而未行使，或法院依其聲請，通知相對人於一
    定期間內行使權利並向法院為行使權利之證明而未證明者，
    始得聲請本院裁定准予返還，附此敘明。
五、依上說明，聲請人之聲請不符合返還提存物之要件，自不能
    准許，爰依民事訴訟法第95條、第78條，裁定如主文。
中    華    民    國    95    年    10    月    31    日
                  民事庭法  官  林玉珮
以上正本係照原本作成。
如不服本裁定應於送達後10日內向本院提出抗告狀，並繳納抗告
費新臺幣1000元。
中    華    民    國    95    年    10    月    31    日
                        書記官  洪福基


司法院資訊處製作；財團法人民間司法改革基金會備份。
